【裁判字號】    97,簡上,3
【裁判日期】    970930
【裁判案由】    損害賠償
【裁判全文】
臺灣花蓮地方法院民事判決               97年度簡上字第3號
上  訴  人  乙○○
訴訟代理人  丙○○
被上訴人    甲○○
訴訟代理人  吳明益律師
複代理人    林政雄律師
上列當事人間請求損害賠償事件，上訴人對於中華民國九十六年
十月二十五日臺灣花蓮地方法院花蓮簡易庭96年度花簡字第307
號第一審判決提起上訴，本院判決如下：
    主  文
原判決廢棄。
被上訴人應給付上訴人新台幣貳拾捌萬貳仟捌佰肆拾元。
第一、二審訴訟費用（除減縮部分外），由被上訴人負擔。
    事實及理由
一、按訴之變更或追加，非經他造同意，不得為之，但第255條
    第1項第2款至第6款情形，不在此限，民事訴訟法第446條第
    1項定有明文。此項普通訴訟第二審程序之規定，依同法第4
    36條之1第3項規定，亦為簡易訴訟第二審程序所準用之。次
    按訴狀送達後，原告不得將原訴變更或追加他訴，但請求之
    基礎事實同一、擴張或減縮應受判決事項之聲明者，不在此
    限，民事訴訟法第255條第1項第2款、第3款並定有明文。
    本件上訴人於原審起訴時原聲明請求被上訴人應給付上訴人
    新台幣（下同）40萬元，嗣於提起上訴後於97年4月22日準
    備程序期日當庭減縮請求金額為288,610元，復於97年9月16
    日言詞辯論期日當庭撤回關於股東盈餘分配，減縮只請求仲
    介營業損失282,842元部分（詳本院卷第103、149頁筆錄）
    ，核其請求之基礎事實同一，僅係減縮應受判決事項之聲明
    ，揆諸上揭規定，本院認應予准許。
二、上訴人提起上訴，聲明：(1)原判決廢棄，(2)被上訴人應給付
    上訴人新台幣（下同）282,842元。其陳述除與附件原審判
    決書所記載者相同，予以引用外，另補充陳述略以：因被上
    訴人於玉山房屋仲介企業社（下稱玉山房屋）存續期間內擅
    自取消不動產經紀人證照之登錄，致玉山房屋無法合法營運
    ，上訴人亦因此不能合法執行業務，依系爭合作經營契約公
    證書（下稱系爭契約）第3條及第9條之約定，被上訴人明顯
    有違約情事，爰依兩造之約定，請求被上訴人應賠償上訴人
    之損害，原審判決肯認上訴人之請求權，惟上訴人未就請求
    賠償金額提出證明，爰提起上訴，請求被上訴人應賠償上訴
    人96年2月算至97年1月共計一年之未能為仲介營業之損失，
    至請求金額的依據，依上訴人95年4月至12月仲介營收共計
    212,130元的平均值乘上12個月計算，爰請求被上訴人應給
    付282,840元。（原審判決以上訴人固得依系爭契約第3、9
    條約定請求被上訴人賠償損害，惟上訴人於原審就損害之明
    細未舉證證明而駁回上訴人之訴，上訴人提起上訴）
三、被上訴人則聲明：上訴駁回。其陳述與原審判決書所記載者
    相同，茲予引用外，另補充陳述略以：
（一）系爭契約書之性質為被上訴人一人與該合夥事業所為之約
      定，如因約定內容發生爭執，應由該合夥事業對被上訴人
      主張之，上訴人獨自一人並無實體法上之權利，訴訟法上
      亦有當事人不適格之問題。
（二）玉山房屋即兩造間之合夥目的事業，於95年4月份成立後
      開始營業，至5月始有營收，惟95年全年結帳總營收為
      709,704元，總支出費用卻為835,342元，該合夥事業實呈
      虧損狀態，故於95年12月30日業經合夥人即被上訴人及訴
      外人邱秀珠、葉秀玉、顏汝燁等人同意解散，上訴人雖未
      在場，但亦口頭表示同意，並於96年1月17日簽立同意書
      願配合全體股東意願結束玉山房屋之營業，故玉山房屋自
      95年12月31日所有員工均已離職，96年1月1日起就沒有營
      業，股東亦決議不再支付任何費用，房東郭健福並因玉山
      房屋未再給付租金而於96年2月發函要求返還房屋，被上
      訴人並委請會計師羅月美向國稅局辦理停業，合夥目的事
      業顯然已不能完成，是依民法第692條第2款、第3款之規
      定，玉山房屋顯已解散。
（三）被上訴人既為玉山房屋之負責人，雖無任何報酬，但對於
      玉山房屋解散後之處理亦認真親力而為，以避免其他合夥
      人更大之損失，綜上所述，兩造間合夥關係既已因合夥目
      的事業不能完成而於96年1月1日解散，則依系爭契約第3
      條約定，被上訴人依約撤回不動產經紀人證照之登記，並
      無違反約定，上訴人提起本件訴訟自屬無理由。至於上訴
      人稱該合夥事業僅為停業登記而非解散登記云云，並不影
      響該合夥目的事業確已結束營業之事實，上訴人之主張並
      無理由。
（四）又依系爭契約第3條固約定：甲方（即被上訴人）所持有
      之不動產經紀人證照交由公司（即玉山房屋）使用及管理
      ，公司每年給付甲方6萬元之證照使用費，公司於存續期
      間，甲方不得以任何理由請求及主張撤回證書之使用，唯
      於公司結束登記時，始得取回，如有違反應負損害賠償責
      任。然解釋意思表示，應探求當事人之真意，不得拘泥於
      所用之辭句，民法第98條定有明文，系爭關於「任何理由
      」之約定，應限縮解釋為被上訴人不得以契約成立要件以
      外之任何理由請求及主張撤回證書之使用。本件依約被上
      訴人提供證照供合夥事業使用，合夥事業每年應給付被上
      訴人6萬元整，是被上訴人與該合夥事業間互有對待給付
      關係，為雙務契約，被上訴人自得行使同時履行抗辯權。
      若合夥事業未依約給付證照使用費，此以違反契約對價關
      係之公平原則，且因其他合夥人不願繼續營運，合夥目的
      不能完成，應認被上訴人得請求及主張撤回證照之使用，
      此並無違反契約約定。
（五）再該合夥事業之解散，乃因虧損嚴重，全體合夥人接蒙其
      害，是解散對上訴人並無受有損害可言，上訴人主張因其
      另屬玉山房屋之業務員故因解散而受有損失，然該合夥事
      業除會計有固定薪資外，所有員工、店長、股東等人皆無
      固定薪資，所有報酬均採承攬獎金制，而該合夥事業既已
      結束，所屬業務員自無何請求權基礎可向更司繼續請求損
      害賠償等語，資為抗辯。並請求傳訊房東郭健福、會計師
      羅月美證明96年1月該合夥事業因無法給付租金，至房東
      要求返還房屋，被上訴人並委請會計師向國稅局辦理停業
      ，至合夥目的顯不能完成。
四、本院協助兩造整理並協議簡化爭點結果如下：
（一）兩造不爭執之事實：
   1、玉山房屋於95年3月間由兩造及訴外人邱秀珠、葉秀玉、
      顏汝燁合夥投資成立，由被上訴人提出不動產經紀人之證
      照，資以執行業務，並訂立公證契約。原告所提公證書、
      合作經營契約書為真正。
   2、上訴人於96年1月17日出具同意書予合夥人表示願結束合
      夥，但未經合夥人允諾。
   3、被告於96年2月13日撤銷不動產經紀人之登錄（非註銷玉
      山房屋營利事業登記）。
（二）兩造協議爭點限縮如下：
   1、被上訴人在未為結束登記前就撤銷證照，是否已違反合約
      書第3條、第9條之約定？
   2、如認被上訴人違約，上訴人是否因此受有損害？如受有損
      害，其所受之損害應如何計算？
五、得心證之理由：除引用第一審判決理由所載（如附件）外，
    並補充如下：
（一）系爭契約第3條約定：甲方（即被上訴人）所持有之不動
      產經紀人證照交由公司（即玉山房屋）使用及管理，公司
      每年給付甲方6萬元之證照使用費，公司於存續期間，甲
      方不得以任何理由請求及主張撤回證書之使用，唯於公司
      結束登記時，始得取回，如有違反應負損害賠償責任；第
      9條約定：股東個人之行為必須維護全體股東利益，同心
      同力，如有因個人行為錯誤造成公司虧損及其他股東損害
      ，必須負責全部責任及損害賠償，不得影響其他股東權益
      、此有兩造不爭執之系爭契約書在卷可按（詳原審卷12、
      13 頁）。查本件上訴人係依上述約定主張被上訴人逕自
      撤回不動產經紀人證照之使用有損害其股東之權益，本於
      股東個人之地位而提起本訴，性質上並非為合夥事業涉訟
      ，自無庸由全體合夥人為原告或被告，是被上訴人主張上
      訴人獨自一人提起本訴當事人不適格，核屬誤會，先予敘
      明。
（二）又按合夥，因下列事項之一而解散：一合夥存續期限屆滿
      者。二合夥人全體同意解散者。三合夥之目的事業已完成
      或不能完成者，民法第692條定有明文。本件被上訴人雖
      辯稱因玉山房屋業經合夥人全體同意解散，該合夥目的事
      業顯屬不能完成，依民法第692條第2、3款規定，系爭合
      夥關係業已解散等語，並提出切結書及同意書以為證（詳
      原審卷第53頁、本院卷第139頁）。上訴人對上述文書之
      真正並不爭執，然主張其所簽訂之結束營業同意書附有條
      件，因條件未成就故不能認上訴人有同意結束營業等語。
      經查，被上訴人與訴外人即其他合夥人邱秀珠、葉秀玉、
      顏汝燁於95年12月30日共同簽訂上述切結書同意玉山房屋
      於95年12月31日解散後，上訴人於96年1月17日亦簽訂上
      述同意書，載明玉山房屋全體股東同意上訴人於同意書上
      所列之條件時，上訴人願配合全體股東意願結束公司營業
      之意旨。惟依上訴人之主張，其他合夥人並未履行系爭同
      意書上所列之條件，被上訴人亦不爭執其並不同意被上訴
      人於同意書上所列之各點要求（詳本院卷127頁答辯狀）
      ，是系爭附條件之同意書所列條件既未能成就，自無從認
      上訴人業已同意解散玉山房屋，再斟之被上訴人復當庭自
      承只有辦停業是因為上訴人不同意結束營業等語（詳本院
      卷第57頁言詞辯論筆錄），是被上訴人辯稱該合夥事業業
      已經合夥人全體同意解散等語，自不可採。
（三）再因契約互負債務者，於他方當事人未為對待給付前，得
      拒絕自己之給付。但當事人有先為給付之義務者，不在此
      限。民法第264條第1項定有明文。復按解釋契約，固須探
      求當事人立約時之真意，不能拘泥於契約之文字，但契約
      文字業已表示當事人真意，無須別事探求者，即不得反捨
      契約文字而更為曲解（最高法院17年上字第1118號判例要
      旨參照），系爭契約書第3條既明文約定於玉山房屋存續
      期間，被上訴人不得以任何理由請求及主張撤回證書之使
      用，唯於公司結束登記時，始得取回，如有違反應負損害
      賠償責任。其文字真意一望即明，實毋須另為探究，即被
      上訴人已放棄同時履行抗辯權，同意於玉山房屋存續期間
      不得以任何理由撤回其不動產經紀人證照。兩造復均不爭
      執被上訴人業於96年2月13日撤銷不動產經紀人之登錄，
      然並未註銷玉山房屋之營利事業登記，僅辦理暫停營業之
      情，被上訴人復當庭自承只有辦停業沒有辦結束登記等語
      （詳本院卷第57頁）。是被上訴人依上述約定，自應負損
      害賠償責任，被上訴人辯稱系爭關於「任何理由」之約定
      ，應限縮解釋為被上訴人不得以契約成立要件以外之任何
      理由請求及主張撤回證書之使用等語，然既未能舉證實說
      ，是被上訴人上述限縮解釋之主張，亦無解於其於玉山房
      屋存續期間撤回證照使用之事實。
（四）綜上所述，上訴人主張被上訴人在未為結束登記前就撤銷
      證照等語堪信為真實，是上訴人自得依系爭契約書第3、9
      條之約定，就被上訴人撤照之行為所造成無法營業之損害
      ，請求上訴人賠償。
（五）按損害賠償，除法律另有規定或契約另有訂定外，應以填
      補債權人所受損害及所失利益為限；依通常情形或依已定
      之計畫，設備或其他特別情事，可得預期之利益，視為所
      失利益，民法第216條定有明文。本件上訴人於95年4月至
      12月共計9個月在玉山房屋之仲介營收共計212,130元之事
      實，為兩造所不爭執（詳本院卷第150頁），是上訴人主
      張以上開營收計算之每月平均收入23,570元（212130÷9=
      23570）計算，請求因被上訴人撤回證照不能營業之一年
      所失利益之損失282,840元（23570x12=282840），自屬有
      據。
六、從而，上訴人本於系爭契約第3條、第9條之約定，請求被上
    訴人賠償其於玉山房屋存續期間撤回證書使用之96年2月至
    97年1月共計一年之營業損失282,840元，為有理由，應予准
    許。原審為上訴人敗訴之判決，尚有未洽，上訴意旨指摘原
    判決不當，求予廢棄，為有理由，爰由本院予以廢棄，改判
    如主文第二項所示。
七、本件事證已臻明確，被上訴人請求傳訊房東郭健福、會計師
    羅月美證明96年1月該合夥事業因無法給付租金，暨兩造間
    其餘主張及舉證，經本院審酌後認與判決之結果不生影響，
    不再逐一論列，附此敘明。
八、據上論結，本件上訴為有理由，依民事訴訟法第436條之1第
    3項、第450條、第78條，判決如主文。
中    華    民    國    97    年    9     月    30    日
                      臺灣花蓮地方法院民事庭
                          審判長法官  湯文章
                          法      官  陳燁真
                          法      官  陳雅敏
以上正本係照原本作成。
本判決不得上訴。
中    華    民    國    97    年    9     月    30    日
                          法院書記官  邱鴻志


司法院資訊處製作；財團法人民間司法改革基金會備份。
